臺灣高雄地方法院民事判決
110年度雄簡字第1840號
原      告  吳冠駒  
訴訟代理人  黃叙叡律師
被      告  陳朝暉  
訴訟代理人  吳妮靜律師
            陳樹村律師
上列當事人間請求給付違約金事件，本院於民國111年3月23日言
詞辯論終結，判決如下：
    主  文
被告應給付原告新台幣壹拾肆萬參仟伍佰元，及自民國一一○年
八月十四日起至清償日止，按年息百分之五計算之利息。
原告其餘之訴駁回。
訴訟費用由被告負擔五分之三，餘由原告負擔。
本判決第一項得假執行。但被告如以新台幣壹拾肆萬參仟伍佰元
為原告預供擔保，得免為假執行。
    事實及理由
一、原告主張：兩造於民國109年11月6日就坐落屏東縣○○鄉○○段
    000地號土地（重測前地號為屏東縣○○鄉○○段00000地號，下
    稱系爭土地）簽訂買賣契約（下稱系爭契約），買賣總價金
    為新台幣（下同）350萬元，約定交地日期為109年12月31日
    （下稱系爭交地日）。兩造簽約時因系爭土地上尚有租約（
    由訴外人即被告配偶王○○出租予訴外人潘○○，租期自109年4
    月1日起至210年4月1日止，下稱系爭租約），故兩造於系爭
    契約第17條第2款特別約定系爭土地交地時需排除租約、地
    上物、違建、垃圾等需清除完畢。並於標的物現況說明書第
    11項次「土地是否有出租他人之情形」勾選「是」，備註說
    明欄勾選「騰空點交」。詎被告於系爭交地日仍無法排除租
    約，原告遂拒絕點交。被告於系爭交地日無法排除租約而有
    違約情事，自不得要求履約撥款。嗣被告於110年1月20日委
    託律師寄發律師函，以系爭租約之租賃期間顯已逾越5年且
    未經公證，依民法第425條規定，系爭租約對受讓人即原告
    並不繼續存在，原告乃無正當理由拒絕受領系爭土地。惟被
    告於律師函中曾自陳「本人及仲介均已向台端（即原告）解
    釋該210年顯係110年之誤寫」，則系爭租約是否確實無民法
    第425條買賣不破租賃之適用，容有疑義，況兩造當初係約
    定騰空點交。其後，經原告與潘○○多次洽談協商後，潘○○終
    同意於110年5月24日搬離系爭土地，原告遂同意於110年7月
    23日受領點交系爭土地。是被告於系爭交地日無法排除租約
    ，顯然未依債務本旨提出給付，原告得依民法第235條規定
    拒絕點交受領系爭土地。故自系爭交地日之翌日即110年1月
    1日起至排除租約（潘○○搬離系爭土地）之日即110年5月24
    日止，共計144日，原告得依系爭契約第12條第3款約定向被
    告請求違約金25萬2,000元（350萬元x0.5‰x144日=25萬2,00
    0元)。為此，爰依系爭契約第12條第3款前段約定提起本訴
    等語。並聲明：被告應給付原告25萬2,000元，及自起訴狀
    繕本送達翌日起至清償日止，按年息5％計算之利息。
二、被告則以：兩造簽訂系爭契約，買賣價金為350萬元，原告
    依約應於系爭交地日給付尾款。系爭契約第17條特約事項雖
    記載交地時需排除租約，然原告於訂約時即知悉系爭土地上
    有租約存在，經仲介告知原告願意承受系爭租約，並通知被
    告於系爭交地日將點交後應由原告收取之租金部分交付予原
    告，被告並無違約，原告應為點交付款。詎原告於系爭交地
    日明知系爭租約租期為誤繕，實際租期為1年，卻仍稱該租
    約租期至210年4月1日，拒絕點交及給付尾款。原告既知有
    系爭租約存在並願意承受，則倘於110年4月1日後承租人仍
    占有系爭土地，亦僅係被告屆時須負擔違約責任之問題，原
    告自不得遽以租約至210年4月1日為由拒絕點交及給付尾款
    。且原告並無證據證明潘○○於110年5月24日始搬離系爭土地
    。退步言之，倘原告認定系爭租約租期至210年4月1日，則
    系爭租約為逾5年且未經公證者，無民法第425條買賣不破租
    賃之適用，原告自亦不受系爭租約拘束，而無不可點交之情
    事。退步言，倘認被告於系爭交地日未能排除系爭租約而有
    違約責任，然衡諸被告已於109年12月10日將系爭土地之所
    有權移轉登記於原告名下，且原告不受民法第425條買賣不
    破租賃之拘束，其自得本於所有權人之地位排除他人之侵害
    。又被告同意保留100萬元部分於履約保證信託專戶（下稱
    履保專戶）内待雙方爭議解決，其餘部分先行撥款，原告卻
    堅持待違約金金額確定後才願意一併結算完成交地，原告拒
    絕全部價金之給付顯不符比例原則而有失公平，而有酌減違
    約金之必要。再者，縱認被告應負遲延責任，原告亦未依約
    於系爭交地日付清尾款，依民法第229條第1項、第234條規
    定，原告於110年1月1日起負遲延責任。是自約定付款日之
    翌日即110年1月1日起至原告給付尾款之日即同年7月23日止
    ，共計204日，被告依系爭契約第12條第2項規定對原告有35
    萬7,000元（350萬元x0.5‰x204=35萬7,000元）之違約金債
    權，得與對原告所負之違約金債務主張抵銷。另系爭租約已
    於110年4月1日租期屆至，被告於該日即已將租約排除並通
    知原告點交，原告卻一再拖延未支付分文給被告，遲至同年
    7月23日始同意點交系爭土地及支付尾款，是被告所應負擔
    之違約金應僅有15萬9,250元【350萬元x0.5‰x91日（自110
    年1月1日起至同年4月1日止）=15萬9,250元】。被告爰以對
    原告之35萬7,000元之違約金債權，與被告對原告所負之15
    萬9,250元違約金債務主張抵銷。退步言之，縱原告行使同
    時履行抗辯權而溯及免除遲廷責任，原告至遲應自110年4月
    2日起負遲延給付之責，則自110年4月2日起至原告給付尾款
    之日即同年7月23日止，共計113日，被告得向原告請求19萬
    7,750元（350萬元x0.5‰x113=19萬7,750元）之違約金，則
    被告仍得以對原告之19萬7,750元違約金債權，與被告對原
    告所負之15萬9,250元違約金債務為抵銷抗辯等語置辯。並
    聲明：（一）原告之訴駁回。（二）如受不利判決願供擔保
    請准宣告免為假執行。
三、本院之判斷：　　
（一）系爭租約無民法買賣不破租賃規定之適用：
　　1.按出租人於租賃物交付後，承租人占有中，縱將其所有權
      讓與第三人，其租賃契約，對於受讓人仍繼續存在。前項
      規定，於未經公證之不動產租賃契約，其期限逾五年或未
      定期限者，不適用之，民法第425條定有明文。次按契約
      係基於當事人自治之原則，就私法領域中所得自行處分之
      事項，由當事人本於自由意志、斟酌其雙方所應承擔之風
      險及分配之利益、自行磋商後所形成之意思表示合致，旨
      在成為該當事人間特定事項彼此遵循之具體規範，除有無
      效之原因外，當事人及審理該事件之法院均同受其拘束，
      自可作為當事人間私權之請求權基礎與審判上訴訟標的之
      法律關係，且優先於法律之任意規定適用（最高法院110
      年度台上字第2833號民事判決參照）。
　　2.系爭租約為王○○與潘○○所簽訂，依系爭租約第2、3條，約
      定租賃期限自109年4月1日起至210年4月1日止，每年租金
      2萬4,000元，每年4月1日以前繳納，每次繳納1年份乙節
      ，有系爭租約可佐（本院卷第35至39頁）。依其文意觀之
      ，該租約租期非僅1年乃顯而易見。被告雖抗辯系爭租約
      記載租期至「210年」為「110年」之誤載，惟其於110年1
      月21日寄送予原告之存證信函，並不否認系爭租約之期間
      為至「210年4月1日」（本院卷第47頁），前後就系爭租
      約到期日之解讀已有矛盾。雖證人王○○於本院證稱：租約
      寫到210年是筆誤；租約是1年1次，續租要提前1個月告知
      ，要租的話就每年租金2萬4,000元等語（本院卷第140、1
      42頁），惟證人潘○○於本院證稱：系爭租約租賃期間是王
      ○○寫的，我就直接簽，我沒有仔細看，簽了之後，錢當場
      拿給王○○；土地賣掉了，有人通知我去聯繫新地主，我與
      新地主吳先生聯繫，我有問他是否知道我們租賃契約簽多
      久；我沒有注意看租賃契約的期間，我希望可以愈久愈好
      等語（本院卷第234、235、237頁），可見王○○與潘○○於
      簽約時未曾就系爭租約期間為「1年」達成合意，且潘○○
      之真意係租期越久越好，自難逕認系爭租約之租期僅1年
      。是王○○既然填載租期為至「210年4月1日」之租約，潘○
      ○並未表示異議而簽名於其上，而該期間亦確有到來之時
      ，復由系爭租約整體觀之，亦無無效之情形，自應依系爭
      租約所定租賃期間認定其租期。是系爭租約並未經公證，
      且超逾5年以上，自無民法第425條第1項買賣不破租賃規
      定之適用。
（二）被告依約負有於系爭交地日交付已排除系爭租約之系爭土
      地之義務：
    1.兩造於系爭契約第4條約定，交地日期為109年12月31日，
      原告應依約付清尾款；於系爭契約第17條第2款特別約定
      系爭土地交地時需排除租約、地上物、違建、垃圾等需清
      除完畢。並於標的物現況說明書第11項次「土地是否有出
      租他人之情形」勾選「是」，備註說明欄勾選「騰空點交
      」，有系爭契約及標的物現況說明書可佐（本院卷第21、
      27、43頁）。而原告已依約於109年12月2日付清本件買賣
      價金至履保專戶，有價金履約專戶明細暨點交證明書可佐
      ，且為被告所不爭執（本院卷第69頁），被告依約自負有
      於系爭交地日交付已排除租約之系爭土地予原告之義務。
　　2.被告雖辯稱：系爭租約無買賣不破租賃規定之適用，原告
      不受系爭租約拘束而無不可點交情事等語。惟系爭租約雖
      無買賣不破租賃規定之適用而無從拘束原告，然系爭租約
      第17條第2款既已特別約定系爭土地交地時需排除租約等
      ，即表示原告已考量系爭土地上如繼續有租約存在將影響
      其購買意願或買賣價金之多寡，始有前揭特別約定，被告
      自應受系爭契約前揭特別約定之拘束，負有交付無系爭租
      約存在之系爭土地之義務。故被告此部分所辯，並不足採
      。
　　3.被告雖又辯稱：原告於訂約時即知悉系爭土地上有系爭租
      約存在，經仲介告知原告願意承受系爭租約，並通知被告
      於系爭交地日將點交後應由原告收取之租金部分交付予原
      告。原告於系爭交地日明知系爭租約租期為誤繕，卻仍拒
      絕點交及給付尾款等語。惟查，原告並非簽訂系爭租約之
      當事人，其本無從得悉系爭租約租期簽訂之真意為何。且
      其自始至終均否認有承受系爭租約或收取系爭租約租金之
      意。復參以證人即永慶不動產瑞隆鳳甲加盟店專案經理張
      ○○於本院證稱：本件應該是（109年）12月21日就已經有
      買賣雙方約定交地結案。當天晚上要交地的時候，被告表
      示租約到110年4月1日，原告表示租客有跟他表示好好看
      一下租約，被告認為租約到期日為110年4月1日，原告表
      示租客認為到期日為210年4月1日，爭議因此而發生，交
      地當日（21日）原告要求被告要儘速排除租約而交地。12
      月31日19時再次辦理交地時，原告即以租約未排除，租約
      簽100年其購地風險大增，要求被告儘速排除租約交地，
      如未排除會向被告請求違約金等語（本院卷第145頁）。
      另證人潘○○於本院證稱：（問：新的買主有無跟你說過願
      意承受這個租約？有沒有講過如果租約是到110 年就願意
      承接？）沒有等語（本院卷第235頁）；證人王○○於本院
      證稱：（問：你太太有沒有跟你說租金要轉給後面買到土
      地的那個人來收取？）沒有等語（本院卷第143頁），顯
      見原告稱其自始至終未曾承諾承受系爭租約或收取系爭租
      約租金之情，應堪採信。至本件承辦地政士陳○○助理黃○○
      固曾於109年12月21日上午在其與房仲、地政士等人之LIN
      E群組上傳送「交地時間今日12/21...，請賣方提供本人
      存摺影本，以及攜帶現金7000以利分算補貼...」，於同
      日下午傳送「...在約是否交地時候，詢問買方意思是說
      可以讓租客繼續承租，因此本來以分算補貼的方式處理租
      金...」等語（本院卷第204、205頁）。惟證人黃○○於本
      院證稱：我們交地的時間跟政府抽稅的時間點不一樣，我
      們會儘量幫客戶以交地的時間點讓雙方各自承擔稅務，以
      及相關履保費用項目等，需要現場做分算。我們每一件在
      交屋或交地的時候，都會有一些費用是以現金做處理；7,
      000元有無包含系爭租約租金我現在不是很確定，畢竟已
      經有點久遠。過戶完畢後約交地時，我有跟買賣雙方電話
      先聯繫，本件簽約時是有附註上面是有租約的，被告有義
      務要將租約排除之後才能交地，但是如果原告同意要承受
      這個租約，也就由原告自行承受。在一開始約交地的時候
      ，原告是跟我們說或許他可以承受這個租約，但是語氣上
      有點遲疑，有一些疑義需要去現場再講。一開始在交地的
      時候有提過，如果租約是到110年4月1日的話，原告願意
      承受，但是如果這個租約是到200多年，原告明確表示包
      括他自己沒有人可以承受等語（本院卷第243至246頁）。
      益認兩造於交地之協談過程中，原告即明確表示其無法接
      受系爭租約所定租期而不願意承受系爭租約。另被告縱有
      依黃○○建議攜帶現金至協談交地現場，亦僅是黃○○依其過
      往承辦經驗，認為或許有其他稅賦問題應一併做計算而要
      賣方預先準備現金到場，自無法僅以被告有依黃○○建議攜
      帶現金到場，即推認原告有意願承受系爭租約或收取租金
      之意。再者，因兩造於109年12月21日交地時，對於系爭
      租約到期日之解讀不同而交地不成，黃○○嗣後旋即於前開
      房仲、地政士之LINE群組上，傳送「當場有告知賣方最晚
      交地日為月底，如超過，恐怕會面臨違約金的裁罰問題」
      等語；109年12月24日傳送「聯繫賣方了解租約排除狀況
      ，賣方表示租客避不見面...買方應會主張按照買賣合約
      處理」等語（本院卷第208、209頁），益見原告確係表明
      被告須依契約約定交付已排除租約之系爭土地，且未曾同
      意承受租約。故被告此部分所辯，亦屬無據。
　　4.從而，被告依約負有於系爭交地日交付已排除系爭租約之
      系爭土地之義務，當屬無疑。
（三）被告於系爭交地日仍未排除租約而無法點交，應負違約責
      任：
　　1.潘○○係於110年5月23日遷離系爭土地乙節，業據原告於本
      院自陳：潘○○於110年5月23日遷出，我隔天有與房仲張○○
      去現場看等語（本院卷第138頁）；證人張○○於本院證稱
      ：原告於110年5月23日通知我潘小姐已搬離，110年5月24
      日我到現場拍照，確認潘小姐已經搬走等語明確（本院卷
      第146、148頁）。復由原告與張○○間之LINE對話紀錄觀之
      ，原告於110年5月10日（星期一）告知張○○：潘小姐回覆
      這禮拜六會全部搬完等語；原告復於110年5月23日告知張
      ○○：潘小姐剛剛回電說確定已經搬完等語；張○○於110年5
      月24日告知原告：今天上午10點至系爭土地現場會勘，地
      上物承租戶已拆遷清空完畢等語（本院卷第183至187頁）
      ，經核與原告與張○○上開所述相符，故原告稱潘○○係於11
      0年5月23日遷離系爭土地乙節，堪值採信。雖證人潘○○於
      本院證稱：（問：你是搬完相隔多久跟吳先生聯繫，告知
      說你已經搬走？）沒有差很久，好像只有幾天的時間等語
      （本院卷第237頁）；證人王○○於本院證稱：潘○○應該是
      在5月份搬走等語（本院卷第140頁），其2人均未能明確
      記憶潘○○遷走之正確日期，但其2人所述潘○○遷走之日期
      均係指110年5月間，而張○○係於原告通知潘○○確認回覆已
      遷走之隔日，即至現場確認完畢，故認原告所述潘○○遷走
      之日期為110年5月23日應屬無誤。被告對此日期雖有爭執
      ，但並未提出證據證明潘○○在此日期之前即已遷離，自無
      法逕對其為有利之認定。　　　
　　2.依系爭契約第12第1項約定，雙方其中之一方如未按本契
      約條款規定履行，即為違約（本院卷第25頁）。是潘○○直
      至110年5月23日始遷離系爭土地，被告顯未依系爭契約約
      定之交地期限前排除租約交付系爭土地予原告，被告自屬
      違約，而應負違約責任。　
（四）被告應給付之違約金金額：
　　1.按本私法自治、契約自由原則，於有關違約金之約定，同
      有適用。契約當事人如於契約中已約定一方有債務不履行
      情事發生時，應按如何之標準資以計算違約金者，法院應
      先依約定計算違約金，苟其約定對違約金義務人一方，有
      民法第252條違約金過高情事逕予酌減者，亦應說明何以
      不採當事人約定計算違約金標準，及對契約自由應予限制
      之理由（最高法院110年度台上字第139號民事判決參照）
      。次按約定有違約金者，有債務不履行情事發生時，債權
      人即不待舉證證明其所受損害係因債務不履行所致及損害
      額之多寡，均得按約定之違約金，請求債務人支付。倘約
      定之違約金過高，債務人固得依民法第252條規定，請求
      法院減至相當之數額，惟就約定違約金過高之事實，應由
      主張此項有利於己事實之債務人負舉證責任(最高法院110
      年度台上字第2211號民事判決參照)。
    2.依系爭契約第12條第3款前段約定，被告如有遲延交地之
      情形，應賠償原告自應給付之日起，按買賣總價款每日5‰
      計算之違約金至被告完全給付時為止（本院卷第25頁）。
　　　是被告原應於系爭交地日交付已排除租約之系爭土地予原
      告，但未履行，其自110年1月1日起應負遲延責任。又系
      爭租約遲至110年5月23日始排除，則被告遲延交付系爭土
      地，依約應給付自110年1月1日起至同年5月23日止，共計
      143日之違約金。是被告應給付之違約金為25萬0,250元（
      350萬元x0.5‰x143日=25萬0,250元)。
　　3.被告雖以其已於109年12月10日將系爭土地之所有權移轉
      登記於原告名下，且原告不受民法第425條買賣不破租賃
      之拘束，其自得本於所有權人之地位排除他人之侵害。又
      被告同意保留100萬元部分於履保專戶内待雙方爭議解決
      ，其餘部分先行撥款，原告卻堅持待違約金金額確定後才
      願意一併結算完成交地，原告拒絕全部價金之給付顯不符
      比例原則而有失公平，有酌減違約金之必要等語。惟系爭
      租約雖無買賣不破租賃規定之適用，但不代表被告有不依
      系爭契約特別約定條款履行之權利。被告未依約於系爭交
      地日排除系爭土地上租約交付原告，已有違約事實，原告
      不同意其買賣價金匯入被告帳戶，亦屬依法行使同時履行
      抗辯權，無被告所指不符比例原則而有失公平之情形。又
      兩造各有違約情事（原告違約部分詳下述），雖均稱系爭
      契約所定違約金過高而請求酌減，但均未就系爭契約所定
      違約金有過高之情負舉證責任。是本院審酌兩造既均依照
      系爭契約第12條所定按買賣總價款每日5‰計算之違約金互
      為請求，顯然兩造均認系爭契約所定違約金之計算方式合
      理。且依該計算結果，每日之違約金為1,750元（計算式
      ：350萬x0.5‰=1,750元），亦無顯然過高情事，自不予酌
      減。
（五）被告得否為抵銷抗辯？兩造抵銷後得請求之數額：
    1.按二人互負債務，而其給付種類相同，並均屆清償期者，
      各得以其債務，與他方之債務，互為抵銷；抵銷，應以意
      思表示，向他方為之。其相互間債之關係，溯及最初得為
      抵銷時，按照抵銷數額而消滅，民法第334條第1項前段、
      第335條第1項分別定有明文。
　　2.依系爭契約第12條第2款前段約定，原告如有遲延給付購
      屋款之情形，應賠償被告自應付之日起，按買賣總價款每
      日5‰計算之違約金至原告完全給付時為止（本院卷第25頁
      ）。原告於109年12月2日即已付清買賣價金至履保專戶，
      有價金履約專戶明細暨點交證明書可佐（本院卷第69頁）
      ，其雖因系爭土地於系爭交地日仍未排除租約而拒絕匯入
      被告帳戶，然系爭租約已於110年5月23日因潘○○搬離而排
      除，原告自負有於該日交付買賣價金予被告之義務，卻遲
      至110年7月23日始簽名同意匯入被告帳戶乙節，亦有前揭
      價金履約專戶明細暨點交證明書可佐，則原告自110年5月
      24日起至110年7月23日止，共計61日，自應負遲延給付價
      金之責。故原告應給付被告之違約金為10萬6,750元（350
      萬元x0.5‰x61日=10萬6,750元)。
    3.又兩造前述違約金債權，給付種類均為金錢債權，且均屆
      清償期，經被告為抵銷之意思表示，則被告得向原告請求
      之違約金10萬6,750元，與原告前開違約金債權25萬0,250
      元互為抵銷後，原告得向被告請求之違約金為14萬3,500
      元（25萬0,250元－10萬6,750元＝14萬3,500元）。
四、縱上所述，原告依系爭契約第12條第3款前段約定，請求被
    告給付14萬3,500元及自起訴狀繕本送達（於110年8月13日
    送達，本院卷第79頁送達證書）翌日即110年8月14日起至清
    償日止，按年息5％計算之利息，為有理由，應予准許。逾此
    範圍之請求，為無理由，應予駁回。
五、本件係就民事訴訟法第427條第1項適用簡易程序訴訟所為被
    告敗訴之判決，爰依同法第389條第1項第3款之規定，依職
    權宣告假執行。並依同法第392條第2項規定，依被告聲請為
    其預供擔保免為假執行之宣告。
六、本件事證已臻明確，兩造其餘主張與攻擊防禦方法及所提證
    據，經審酌後認與判結果不生影響，爰不逐一論述，併此敘
    明。
七、訴訟費用負擔之依據：民事訴訟法第79條。
中　　華　　民　　國　　111 　年　　4 　　月　　20　　日
                    高雄簡易庭法  官  顏珮珊
以上正本係照原本作成。
如不服本判決，應於送達後20日內，向本院提出上訴狀並表明上
訴理由，如於本判決宣示後送達前提起上訴者，應於判決送達後
20日內補提上訴理由書（須附繕本）。
中　　華　　民　　國　　111 　年　　4 　　月　　20　　日
                                書記官  林雅姿